臺灣臺南地方法院刑事判決　　　　　　　94年度交易字第37號
公　訴　人　臺灣臺南地方法院檢察署檢察官
被　　　告　戊○○
選任辯護人　王進勝律師
　　　　　　黃淑芬律師
上列被告因過失傷害案件，經檢察官提起公訴（94年度偵字第
2717號），本院判決如下：
    主  文
戊○○無罪。
    理  由
一、公訴意旨略以：被告戊○○係開源營造股份有限公司（下稱
    開源公司）之工務經理，為從事營造業務之人，其於民國93
    年4月間，因開源公司在台南市○○路與利南街之交岔路口
    處有污水下水道工程，而在該處負責相關施工業務。其於同
    年月29日，本應注意道路施工所挖之坑洞四周，應設置警示
    燈或其他照明設備，且依當時情形又無不能注意之情事，其
    竟疏於在施工地點四周設置警示燈或其他照明設備，以致在
    同日凌晨3點05分左右，被害人陳昱秀駕駛車牌號碼TME-461
    號輕型機車，行經上開施工地點發現工地之護欄時，業已避
    煞不及，被害人所騎之機車乃直接撞及該工地之黃色紐澤西
    護欄，被害人並因之人、車倒地，而受有左側硬膜外出血併
    創傷性蜘蛛膜下出血、挫傷性顱內出血、顱骨骨折、因腦外
    傷致左側肢體偏癱、語言溝通障礙、吞嚥困難、無法獨立行
    走之重傷害，因認被告戊○○涉有刑法第284條第2項之業務
    過失致重傷罪嫌。
二、按犯罪事實應依證據認定之，無證據不得認定其犯罪事實；
    又不能證明被告犯罪者，應諭知無罪之判決，刑事訴訟法第
    154條第2項及第301條第1項分別定有明文。其次，認定不利
    於被告之事實，須依積極證據，苟積極證據不足為不利於被
    告事實之認定時，即應為有利於被告之認定，更不必有何有
    利之證據；而事實之認定，應憑證據，如未能發現相當證據
    ，或證據不足以證明，自不能以推測或擬制之方法，為裁判
    基礎，最高法院30年上字第816號及40年臺上字第86號亦分
    別著有判例可資參照。再者，刑法上之過失，其過失行為與
    結果間，在客觀上有相當因果關係始得成立。所謂相當因果
    關係，係指依經驗法則，綜合行為當時所存在之一切事實，
    為客觀之事後審查，認為在一般情形下，有此環境、有此行
    為之同一條件，均可發生同一之結果者，則該條件即為發生
    結果之相當條件，行為與結果即有相當之因果關係。反之，
    若在一般情形下，有此同一條件存在，而依客觀之審查，認
    為不必皆發生此結果者，則該條件與結果不相當，不過為偶
    然之事實而已，其行為與結果間即無相當因果關係，最高法
    院76年臺上字第192號則著有判例足供參考。
三、公訴人認被告戊○○涉有刑法第284條第2項業務過失傷害致
    重傷罪嫌，無非係以證人即當日聽見撞擊聲而出外察看之甲○○之證詞，並參以被害人陳昱秀及其所騎之機車跌落於該
    施工工地附近，而該工地外圍之黃色紐澤西護欄，並有翻倒
    與凹陷之痕跡等情為其主要論據。然被告戊○○則堅詞否認
    涉有前述犯行，辯稱：該工地之黃色紐澤西護欄，先前便因
    不明原因之撞擊而凹陷，並非被害人騎機車撞擊所造成。又
    該紐澤西護欄係塑膠製品，重量甚輕，假若被害人確係騎機
    車直接撞擊該護欄，則機車應會將該護欄向前推擠，而不可
    能反彈至現場機車倒地之位置，顯見被害人係因酒後駕車操
    控不慎以致自行跌倒在地，應非撞及該護欄才摔倒，故該施
    工地四周是否設置警示燈或照明設備一事，與本件車禍之發
    生，應無任何關係等語。
四、經查：
    （一）被告戊○○並不否認被害人陳昱秀有於前述時間，騎
          機車行經其所監督之道路施工地點附近而人、車倒地
          受傷等情事，且有道路交通事故現場圖、道路交通事
          故調查報告表(一)、(二)各1份及事故現場蒐證照片13 張
          附卷可考；又被害人因本件交通事故而受有前述之傷
          害，並因腦外傷致左側肢體偏癱、語言溝通障礙、吞
          嚥困難、無法獨立行走之重傷害等情，亦有國立成功
          大學醫學院附設醫院93年7月28日第025989號、10月2
          7日第037266號、財團法人台灣基督長老教會新樓醫
          院93年5月5日、11月27日診斷證明書各1紙，以及上
          開新樓醫院94年6月3日新樓歷字第0940404號函所附
          之病歷資料等存卷可佐，故被害人於前述時間，騎機
          車行經被告所監督之道路施工地點附近，確有人、車
          跌倒而受有重傷害之事實，應尚可認定。
    （二）其次，證人即本件交通事故發生當時聽見撞擊聲後出
          外察看之甲○○，於偵查中則已具結證稱：施工之工
          地並無警示標誌等語（94年3月22日偵訊筆錄參照；
          偵卷第28頁）；而另一證人亦係聽見撞擊聲而出外觀
          看之乙○○，於本院審理時復證述：當天施工地點確
          實沒有設置警示燈等情（參見本院94年8月5日審判筆
          錄；審理卷第86頁）：又證人即據報到場處理之警員
          蔡樵賢，亦於審理時證述：肇事地點及工地均無警示
          燈等語（同上述審理筆錄；審理卷第90頁），根據前
          述多位證人之證述內容，並參酌上開事故現場蒐證照
          片畫面（警卷第25、26頁照片參照），可知本件交通
          事故發生地點附近由被告所監督之施工處，並未設置
          有充足之警示燈或其他照明設施及警示設備一情，亦
          應無疑問。
    （三）然而，詳細觀察本件道路交通事故現場圖及事故現場
          蒐證照片等內容，則可發現被害人陳昱秀所騎之機車
          倒地之方向，係車頭朝向本件施工地點，而該機車倒
          地位置附近，經查則無任何旋轉型式或其他可見之刮
          地痕跡，足見被害人所騎機車之倒地方向，即係其先
          前騎機車行駛之前進方向。從而，本件交通事故發生
          前，被害人應係騎機車沿上述新興路，由西往東方向
          ，朝本件施工地點行駛而來。至於證人乙○○雖於本
          院審理時證述：其出來查看時，被害人及機車車頭均
          是朝西，所以其才會判斷被害人係騎機車沿新興路「
          由東往西方向」行駛，並且該機車應已經過上述施工
          地點等語（參見本院94年8月5日審理筆錄；審理卷第
          88頁），然因另一證人即據報後隨即到場處理之警員
          蔡樵賢，則於本院審理時具結證稱：其所繪製之現場
          圖中，相關車輛並未被移動過，因為如果被移動過，
          該護欄附近應該會有落土，但當時並無任何落土，所
          以其判斷現場並未被移動過等情（審理卷第92、93頁
          ）；而上述證人乙○○亦確另證稱：其報警後其一直
          留在現場看，現場並未移動過等語（審理卷第93、94
          頁），可知證人丙○○○○所繪製之交通事故現場圖
          內容，經核應與本件事故發生後所客觀存在之現場狀
          況相符，而無因現場跡證被移動以致有所出入之情形
          。何況證人丙○○○○本身即係專業之交通事故處理
          員警，其對於交通事故現場之觀察判斷，不僅較一般
          人來得詳細確實，而且對於肇事地點方位及相對位置
          等確認分辨，亦應較一般人來得準確，故證人蔡樵賢
          警員前述之證詞及其所繪製之交通事故現場圖，應較
          值得採信。而證人乙○○或可能時間經過已久，以致
          記憶模糊，加上其當日亦僅係匆忙中在遠處觀看，所
          以難免會有誤看或誤認之情形發生，故尚難僅以其前
          開之證述內容，即遽然作為被害人所騎機車行駛方向
          之認定基礎。從而，本件交通事故發生前，被害人應
          係騎機車沿新興路，由西往東方向，朝本件施工地點
          行駛而來一情，應足認定。
    （四）再者，根據上述交通事故現場圖之繪製內容，可知被
          害人陳昱秀與其所騎機車倒地之位置，距離本件被告
          戊○○所監督之道路施工地點，將近有12公尺之遠。
          而本件倒地並有凹陷痕跡之黃色紐澤西護欄，係屬塑
          膠材質製品，其重量僅約5、6公斤左右等情，除據證
          人即本件交通事故發生期間仍在該工地工作之丁○○
          ，於審理時證述無誤外（同前述審理筆錄參照；審理
          卷第99頁），並有該護欄之採證照片1張存卷可佐（
          參見警卷第26頁上方照片），據此推論，假如本件車
          禍發生過程，係被害人騎機車直接撞及該黃色紐澤西
          護欄而肇事，則因該護欄並非一般常見之水泥製品，
          因此機車撞擊後反彈之力道應甚小，且因該護欄之重
          量甚輕，衡情亦應當會受到機車之推擠而向前倒地，
          至於被害人所騎之機車則亦會隨之翻倒於附近。因之
          ，被害人所騎之機車撞及該護欄後，竟會直接反彈跌
          落在12公尺遠之現場倒地位置等情，經核實屬難以想
          像之事。
    （五）另證人即據報到場處理之警員蔡樵賢亦於本院審理時
          到庭具結證稱：事發地點附近並無刮地痕或煞車痕。
          若現場有被移動，該護欄附近就應該會有落土，而當
          時附近並沒有落土，所以其判斷現場沒有被移動過。
          其去看凹陷黃色紐澤西護欄上面並無任何痕跡等語（
          參見上開審判筆錄；審理卷第92、93頁），可知該凹
          陷之黃色紐澤西護欄，於本件交通事故發生後，並無
          任何可見之嶄新擦撞痕跡存在，故被害人陳昱秀所騎
          之機車實際上應未撞及該護欄。此外，證人丁○○亦
          於審理時證稱：該工地之紐澤西護欄有一個在兩三天
          前就被撞爛了等語（同前述審理筆錄參照；審理卷第
          99頁），此更足以證明該黃色紐澤西護欄之凹陷痕跡
          ，並非被害人所騎之機車撞擊所致。至於證人即在家
          中聽見撞擊聲事後才出來觀看之甲○○，於偵查時及
          本院審理中所證稱：該黃色紐澤西護欄，在當日凌晨
          3點鐘左右仍未損壞等情縱然屬實（參見94年3月22
          日偵訊筆錄；偵卷第28頁。94年8月5日審判筆錄；審
          理卷第96頁），則此亦僅能證明本件交通事故發生前
          ，該紐澤西護欄尚屬完好，而無從直接證明該護欄確
          係因被害人騎機車撞及而受損。又證人甲○○於偵審
          中，以及證人乙○○於本院審理時，雖均證稱：事故
          發生時曾聽到「碰」的一聲等情（參見前開偵訊筆錄
          ；偵卷第28頁、上述審判筆錄；審理卷第87、96頁）
          ，然2人不僅並未親眼目睹本件事發經過，而且亦無
          法明確分辨該「碰」的一聲，究竟是何種事物互相撞
          擊之聲音，另2人則亦同時證稱：只聽到「碰」的一
          聲，並未聽到其他摩擦或煞車的聲音等情，故就證人
          甲○○、乙○○2人於本件事故發生時曾聽到「碰的
          一聲」之事實，經核亦無從確認被害人確有騎機車撞
          及該黃色紐澤西護欄之情形。因此，被害人所騎之機
          車實際上並未撞及該護欄一事，應無疑問。
    （六）末查，本件被害人陳昱秀於上述時、地騎機車倒地受
          傷後，經送醫而為醫療人員抽血檢查其血液中酒精濃
          度結果，竟高達253.84mg/dl一情，則有秀傳紀念醫
          院93年4月29日護理站檢驗報告查詢表及刑法第185條
          之3案件測試觀察紀錄表各1份在卷足憑，該數值經換
          算為吐氣酒精濃度，則約為每公升1.27毫克，足見被
          害人係於陷入嚴重酒醉之狀態下，而駕駛上開機車於
          道路上行駛。基此，被害人酒後騎機車行經本件肇事
          地點時，係因自行失控而不慎摔倒在地之可能性，應
          屬非小。何況本件經送台灣省台南區車輛行車事故鑑
          定委員會鑑定結果，亦認為被害人酒醉駕駛輕機車，
          行經肇事地點施工道路，「不明原因失控摔倒」等情
          ，有該委員會南鑑字第931292號鑑定意見書1份在卷
          可憑（詳見警卷第20頁及審理卷第31頁），此結果亦
          可佐證被害人騎機車行經本件肇事地點，之所以倒地
          受傷，應非直接撞及前述黃色紐澤西護欄所致。從而
          ，本件尚難僅以被害人騎機車行經上開施工地點附近
          而倒地受傷之事實，即貿然認定被害人之受傷結果，
          與該工地之警示設施不足，具有相當因果關係存在。
五、綜上所述，本件證人甲○○於偵審中，以及證人乙○○於審
    理時所證述之各項內容，既無從證明被害人陳昱秀確係騎機
    車行經施工地點而撞及黃色紐澤西護欄以致倒地受傷等情事
    ，且經前開分析判斷，亦可知悉本件事故之發生，尚難認係
    被害人騎機車撞及該護欄所導致，故被告戊○○上述未設置
    警示及照明設備之疏失，與本件車禍之發生及被害人之重傷
    害結果間，經核實難認為有何相當因果關係。又本院亦查無
    其他積極證據，足以證明被害人騎機車行經肇事地點倒地受
    傷之結果，與被告之其他疏失行為有何關連，自不能僅因被
    害人所騎機車曾在被告所監督之施工地點附近跌倒受傷之事
    實，即以推測或擬制之方法，遽認被告確有前開業務過失傷
    害致重傷之犯行，故本件尚不能證明被告犯罪，參照前開說
    明，應依法為被告無罪判決之諭知。
據上論斷，應依刑事訴訟法第301條第1項，判決如主文。
中　　華　　民　　國　　94　　年　　8 　　月　　19　　日
                  交通法庭    審判長  法　官  蘇清水
                                      法  官　洪榮家
                                      法  官　陳志成
以上正本證明與原本無異。
如不服本判決應於送達後10日內向本院提出上訴狀（應附繕本）
。
                                　　　書記官  黃瓊蘭
中　　華　　民　　國　　94　　年　　8 　　月　　23　　日
